臺灣高等法院臺中分院民事判決
111年度家上字第87號
上  訴  人  甲○○  
被上訴人    乙○○  
上列當事人間離婚事件，上訴人對於中華民國111年5月31日臺灣
臺中地方法院111年度婚字第287號第一審判決提起上訴，本院於
111年9月6日言詞辯論終結，判決如下：
    主  文
一、原判決廢棄。
二、被上訴人在第一審之訴駁回。
三、第一、二審訴訟費用由被上訴人負擔。
    事實及理由
壹、被上訴人主張：
　　兩造於民國87年結婚，上訴人於臉書上指控被上訴人外遇（
    下稱甲事由），也影射被上訴人偷竊金子（下稱乙事由），
    兩人不合爭吵自104 年6 月分居迄今（下稱丙事由），上訴
    人曾於104年與被上訴人簽訂離婚協議書，惟因上訴人增加
    新臺幣（下同）300萬元贍養費之要求，被上訴人無法負擔
    該項要求之金額，故兩造無法協議離婚，但兩造已無維繫婚
    姻意願，互不信任，分居長達7年，已無感情基礎，婚姻名
    存實亡，故依民法第1052條第2項規定，提起本件訴訟。並
    聲明：准兩造離婚。
貳、上訴人抗辯：
　　上訴人否認有指控被上訴人主張之甲、乙事由，且被上訴人
    之前以同一事由提出之離婚訴訟，經法院判決駁回確定在案
    。兩造從104 年6 月分居迄今，上訴人一直住在兩造婚後之
    住所，從未離家生活，與婆家家人相處融洽，而被上訴人主
    動離家在外租賃生活，偶爾有回家看望婆婆，上訴人從未拒
    絕被上訴人回家，希望被上訴人回家共同生活，履行同居義
    務。
參、原審判准兩造離婚。上訴人不服，提出上訴。兩造於本院聲
    明：
一、上訴人上訴聲明：
　㈠原判決廢棄。
　㈡被上訴人在第一審之訴駁回。
二、被上訴人答辯聲明：上訴駁回。　　　　　　
肆、本院之判斷：
一、按家事事件法第51條準用民事訴訟法第400條第1項規定，除
    別有規定外，家事事件之確定之終局判決就經裁判之訴訟標
    的，有既判力。且該條項所稱既判力之客觀範圍，不僅關於
    其言詞辯論終結前所提出之攻擊防禦方法有之，即其當時得
    提出而未提出之攻擊防禦方法亦有之。是為訴訟標的之法律
    關係，於確定之終局判決中經裁判者，當事人之一造以該確
    定判決之結果為基礎，於新訴訟用作攻擊防禦方法時，他造
    應受其既判力之拘束，不得以該確定判決言詞辯論終結前，
    「所提出」或「得提出而未提出」之其他攻擊防禦方法，為
    與該確定判決意旨相反之主張，法院亦不得為反於確定判決
    意旨之認定；亦即當事人於既判力基準時點前，所提出或得
    提出而未提出之其他攻擊防禦方法，因該既判力之遮斷效（
    失權效或排除效）而不得再為與確定判決意旨相反之主張，
    此乃法院應以「既判事項為基礎處理新訴」及「禁止矛盾」
    之既判力積極的作用，以杜當事人就法院據以為判斷訴訟標
    的權利，或法律關係存否之基礎資料，再次要求法院另行確
    定或重新評價，俾免該既判力因而失其意義（最高法院96年
    度台上字第1629號判決意旨參照）。查被上訴人前於105年8
    月31日、107年8月28日分別對上訴人訴請離婚，經臺灣臺中
    地方法院（下稱臺中地院）分別以105年度婚字第768號（下
    稱A案）、107年度婚字第752號（下稱B案第一審）受理在案
    ，其中A案判決駁回被上訴人之訴，被上訴人未提出上訴，
    已告確定；而B案判決駁回被上訴人之訴，被上訴人雖提出
    上訴，但經本院以108年度家上字第53號（下稱B案第二審）
    判決駁回上訴，被上訴人並未提出上訴而告確定等節，為兩
    造所不爭執，有A案判決；B案第一、二審判決可佐（本院卷
    第71-78頁；79-91頁），並經本院調閱上開民事卷宗可憑，
    堪予採信。被上訴人於本件主張以甲事由、乙事由為民法第
    1052條第2項規定之重大事由而訴請離婚部分，因甲、乙事
    由均係被上訴人於A案、B案主張離婚事由之一，有A案、B案
    第二審確定判決可佐（A案部分，見本院卷第72頁第7-9行、
    第15-17行之原告主張欄。B案部分，見本院卷第79頁第19-2
    7行之原告主張欄，第85頁第18-20行之上訴人主張欄），亦
    為被上訴人所不否認（本院卷第112頁）。而丙事由中之分
    居事實，亦經被上訴人於A案主張兩造分居時間已逾1年；於
    B案主張兩造分居時間已逾3年或多年等節，亦有A案、B案第
    二審確定判決可佐（A案部分，見本院卷第72頁第23-25行之
    原告主張欄。B案部分，見本院卷第79頁第16-17行之原告主
    張欄，第85頁第21行之上訴人主張欄），則關於甲事由、乙
    事由、及丙事由之兩造於B案第二審108年10月30日言詞辯論
    終結前分居等事實，均已於上開訴訟中提出及經兩造辯論，
    並經A、B案判決確定在案，揆諸上開說明意旨，本於確定判
    決既判力之遮斷效，被上訴人自不能再於本件離婚訴訟中，
    再行主張其已於上開確定判決言詞辯論終結前所提出之攻擊
    防禦方法，並為與上開判決所認事實相反之主張，本院亦不
    得為反於確定判決意旨之認定，而不得再就上開事由另行確
    定或重新評價，俾免A、B案之判決既判力因而失其意義，故
    被上訴人以甲事由、乙事由、及丙事由之兩造於B案第二審1
    08年10月30日言詞辯論終結前分居之事實，為民法第1052條
    第2項規定之重大事由而訴請離婚部分，即無理由。
二、次按有民法第1052條第1項以外之重大事由，難以維持婚姻
    者，夫妻之一方得請求離婚，但其事由應由夫妻之一方負責
    者，僅他方得請求離婚，民法第1052條第2項定有明文。上
    開條文規定之立法意旨，在符合現代多元化社會之需要，使
    裁判離婚之事由較富彈性，其判斷之標準為婚姻是否已生破
    綻而無回復之希望。而婚姻是否已生破綻無回復之希望，不
    可依主觀的標準，即從原告已喪失維持婚姻意欲之主觀面加
    以認定，而應依客觀之標準，即難以維持婚姻之事實，是否
    已達倘處於同一境況，任何人均將喪失維持婚姻意欲之程度
    而定（最高法院94年度台上字第115號判決意旨參照）。至
    於婚姻如有難以維持之重大事由，於夫妻雙方就該事由均須
    負責時，應比較衡量雙方之有責程度，僅責任較輕之一方得
    向責任較重之他方請求離婚。經查：
　㈠被上訴人主張兩造於B案108年10月30日言詞辯論終結後迄今
    仍分居，沒有感情基礎，互不信任，而依民法第1052條第2
    項請求離婚云云。上訴人雖不否認兩造上開分居之事實，但
    主張其仍繼續居住於兩造婚後住所，被上訴人是主動離家，
    希望回家被上訴人履行同居義務等語。查兩造分居之緣由，
    依上訴人於A案審理時表示：係因上訴人於104年6月間看到
    被上訴人在社群網站與女同事間有「我太太懷疑了」、「我
    愛你」等對話內容，上訴人質問被上訴人，被上訴人均否認
    ，上訴人始衝動地提出分居、離婚要求，被上訴人並隨即搬
    至兩造婚後住處之二樓居住；嗣上訴人有請被上訴人勿再生
    氣，亦有認錯不該衝動；後於同年8月間上訴人告知被上訴
    人需繳小孩學費，被上訴人欲持小孩存簿前往領錢，因上訴
    人前曾向郵局辦理掛失，被上訴人因此領不到錢，即憤而離
    家等情，亦為被上訴人於A案審理時表示：關於伊搬出去的
    緣由應該如上訴人所述等語（見A案106年2月24日言詞辯論
    筆錄第3頁，影印附於本院卷第121頁）。則依兩造不爭執上
    開分居緣由之事實，上訴人因感受婚姻感情遭背叛之可能，
    而對被上訴人提出質疑，甚至負氣衝動地提出分居、離婚之
    要求，雖屬兩造婚姻關係之衝突事件，惟被上訴人依上訴人
    提出之質疑內容，即可判斷上訴人係對被上訴人之信任關係
    有所動搖及遲疑，被上訴人或可採取盡力澄清、溝通，或以
    具體之方式展現自己婚姻忠誠，以令上訴人釋疑，尚可避免
    上訴人對於被上訴人之不信任，可見該衝突事由並不足以構
    成兩造婚姻發生重大破綻而無回復之希望，然被上訴人並無
    解釋或修復關係之舉措，甚而亦負氣順應上訴人一時衝動之
    要求，而搬至二樓居住，此後，更僅因未能順利提領子女存
    款之細故，即氣憤搬出住家，應認被上訴人逕自離家而致兩
    造分居生活，尚難認有何正當理由存在。
　㈡再者，夫妻來自不同家庭，待人處事價值觀念未必一致，在
    婚姻生活期間，應由雙方協力共同化解歧見，並不斷理性溝
    通以謀求平衡點，但被上訴人對於上訴人提出婚姻生活遭遇
    之疑問時，採取完全不溝通、不解釋之消極態度，此據被上
    訴人於A案審理時，經該案法官詢問上訴人有被上訴人所說
    的這些狀況，被上訴人是否有與上訴人溝通一情時，被上訴
    人自陳：搞得大家都知道，伊不想要多做解釋、不想溝通，
    不願尋求婚姻諮商專業之協助等語（見A案106年4月25日言
    詞辯論筆錄第2頁，影印附於本院卷第127頁），則被上訴人
    於遭遇兩造婚姻忠誠疑慮之際，並無積極意願釋疑或進行對
    話而加以調整改善，以釐清彼此認知差距，而任令兩造分居
    、婚姻僵局之窘境持續；上訴人則表示其持續居住於兩造婚
    後住所，並與兩造所生子女、婆婆及被上訴人姊妹同住，家
    人相處融洽等情，為被上訴人所不否認，上訴人更自陳：伊
    沒有拒絕被上訴人回來，伊有準備房間讓被上訴人回家，希
    望被上訴人回家，伊履行夫妻同居義務並沒有問題等語（本
    院卷第68、70頁）。固然上訴人在104年間曾對被上訴人提
    出提出分居、離婚，但上訴人已對被上訴人表明係基於負氣
    衝動下之無心言論（本院卷第113頁），足認上訴人於兩造
    分居後仍有維繫婚姻之意願及作為。
　㈢從而，被上訴人於兩造婚姻存續期間，並無正當理由即逕自
    離家，被上訴人之有責程度顯應較上訴人為重；又兩造於分
    居期間，上訴人有釋放善意，尋求諒解之舉措及表示，而被
    上訴人則未溝通、尋求解決感情問題，任由彼此嫌隙加深，
    顯見被上訴人對於婚姻之維繫，消極以對，被上訴人之有責
    程度亦較上訴人為重。故被上訴人提起本件離婚之訴，核與
    民法第1052條第2項規定之要件不合，不應准許。
三、綜上，被上訴人依民法第1052條第2項規定，請求准兩造離
    婚，為無理由，不應准許。原審判准兩造離婚，尚有未合，
    上訴論旨指摘原判決不當，求予廢棄改判，為有理由，應由
    本院廢棄改判如主文第二項所示。
伍、本件事證已臻明確，兩造其餘之攻擊或防禦方法及所用之證
    據，經本院斟酌後，認為均不足以影響本判決之結果，不另
    論列。
陸、據上論結，本件上訴為有理由，爰判決如主文。
中　　華　　民　　國　　111 　年　　9　　月　　 27　　日
　　　　　　　　  家事法庭    審判長法　官  張瑞蘭
　　　　　　　　　　　　　　　　    法　官  王  銘
　　　　　　　　　　　　　　　　    法　官  林孟和
正本係照原本作成。
被上訴人得上訴。
如不服本判決，應於收受送達後20日內向本院提出上訴書狀，其
未表明上訴理由者，應於提出上訴後20日內向本院補提理由書狀
（均須按他造當事人之人數附繕本）。因疫情而遲誤不變期間，
得向法院聲請回復原狀。
上訴時應提出委任律師或具有律師資格之人之委任狀；委任有律
師資格者，另應附具律師資格證書及釋明委任人與受任人有民事
訴訟法第466條之1第1項但書或第2項所定關係之釋明文書影本。
如委任律師提起上訴，應一併繳納上訴裁判費。

　　　　　　　　　　　　　　　　    書記官  郭蕙瑜
中　　華　　民　　國　　111 　年　　9 　　月　　28　　日